【裁判字號】    90,上易,1840
【裁判日期】    900815
【裁判案由】    詐欺
【裁判全文】
臺灣高等法院刑事判決                            九十年度上易字第一八四號
    上  訴  人  辛○○○實業股份有限公司
    即自訴  人          設基隆.
    代  表  人  己○○
    代  理  人  戊○○
    被      告  丁○○
    選任辯護人  吳旭洲  律師
                吳宗輝  律師
                施宇芳  律師
    被      告  乙○○
    選任辯護人  杜英達  律師
                丁中原  律師
右上訴人因被告詐欺案件，不服臺灣臺北地方法院八十九年度自字第一０三三號，中
華民國九十年四月三十日第一審判決提起上訴，本院判決如左：
    主    文
上訴駁回。
    理    由
一、自訴意旨略以：自訴人公司於民國（以下同）八十九年五月底接獲被告乙○○任
    負責人之「宏普建設股份有限公司」（以下簡稱宏普公司）指示欲定作鋼構梯十
    八支工程，以按裝於宏普公司興建之「宏普內湖四層住宅別墅新建工程」，經自
    訴人公司與宏普公司議定價格（含稅）為新台幣（下同）一百零一萬二千二百八
    十四元在案，自訴人公司八十九年九月十日按裝完成後並依宏普公司之指示與『
    宏揚營造工程股份有限公司』（以下簡稱宏揚公司）於八十九年九月十八日簽訂
    工程合約書，自訴人公司依宏普公司之指示與宏揚公司簽訂工程合約書後即向宏
    揚公司請領工程款項，詎料，宏揚公司竟以「宏普公司單方面藉各種理由扣剋應
    支付本公司之工程款項，致本公司應支付予各下游廠商之款項均在無預警情況下
    遭受嚴重影響」等情而藉詞不給付自訴人公司前揭款項。被告等之前揭行為，實
    為共同以詐術使自訴人公司將鋼構梯十八支之物交付與被告等分別任負責人之宏
    揚公司、宏普公司，而粉飾為民事糾紛，已涉嫌觸犯刑法第三百三十九條第一項
    之詐欺罪。
二、按犯罪事實應依證據認定之，無證據不得推定其犯罪事實。又不能證明被告犯罪
    者，應諭知無罪之判決，刑事訴訟法第一百五十四條、第三百零一條第一項分別
    定有明文。次按事實之認定應憑證據，如未能發現相當證據，或證據不足以證明
    ，自不能以推測或擬制之方法，為裁判基礎（最高法院四十年臺上字第八六號判
    例參照）。再告訴人（自訴人亦同）之告訴，本以使被告受刑事訴追為目的，故
    其陳述是否與事實相符，自應調查其他證據，以資審認，苟其所為攻擊之詞，尚
    有瑕疵，則在此瑕疵未予究明以前，即不能遽採為斷罪之基礎（最高法院六十九
    年臺上字第一五三一號判例參照）。另按認定犯罪事實，所憑之證據，雖不以直
    接證據為限，間接證據亦包括在內，然無論直接或間接證據，其為訴訟上之證明
    ，須於通常一般之人均不致於有所懷疑，而得確信其為真實之程度者，始得據之
    為有罪之認定，倘其證明尚未達到此一程度，而有合理性懷疑之存在時，即無從
    為有罪之認定，此亦有最高法院七十六年臺上字第四九八六號判例可資參照。次
    按刑法第三百三十九條第一項之詐欺罪，須行為人施用詐術，致他人陷於錯誤而
    為財物之交付始可，如行為人並未施用詐術，或其所用方法不能認係詐術，亦不
    致使人陷於錯誤，即均與該條之構成要件有間（最高法院四十六年度臺上字第二
    六０號判例參照）。至於民事債務當事人間，若有未依債務本旨履行給付之情形
    ，在一般社會經驗而言，原因非一；其因不可歸責之事由無法給付，或因合法得
    對抗他造主張抗辯而拒絕給付，甚至債之關係成立後，始行惡意遲延給付，皆有
    可能，非必出於自始無意給付之詐欺犯罪一端；又刑事被告依法不負自證無罪之
    義務，故在別無積極證據之情形下，自難違反刑事訴訟法第一百五十四條之規定
    ，以被告單純債務不履行之狀態，推定被告自始即有不法所有之意圖而施用詐術
    。
三、本件自訴人認被告二人涉有詐欺罪嫌，無非指稱自訴人依宏普公司（負責人乙○○）指示，與宏揚公司（負責人丁○○）訂約，按裝鋼構梯十八支工程於宏普公
    司所興建之「宏普內湖四層住宅別墅新建工程」，而宏揚公司藉詞宏普公司扣剋
    工程款，而不給付自訴人工程款一百零一萬二千二百八十四元為主要論據。訊之
    被告二人均堅詞否認上開犯行，被告丁○○辯稱：「所經營之宏揚公司承攬宏普
    公司之宏普內湖四層住宅別墅新建工程，自訴人按裝鋼構梯十八支工程款雖應由
    伊公司付予自訴人，惟因宏普公司積欠工程款七千多萬元，導致公司週轉不靈，
    無法付款給下游廠商」等語。被告乙○○辯稱：「所經營之宏普公司並無與自訴
    人訂約，伊公司對自訴人無付款義務；宏揚公司承攬伊公司之宏普內湖四層住宅
    別墅新建工程是階段性付款，公司於八十九年九月十三日付宏揚公司工程款一千
    多萬元，宏揚公司於同年月廿日就跳票，目前與宏揚公司之工程款糾紛，已進入
    仲裁階段」等語。經查：
(一)、本件自訴人認被告二人涉犯其所指詐欺罪嫌，共有二個證據，一為合約書（原審
    卷第五頁），另一為證人黃陳文。然查，自訴人所提之合約書上並無被告乙○○
    之姓名，而合約書上雖有被告丁○○之姓名，但與之簽約者並非丁○○，此業據
    自訴人聲請訊問之證人黃陳文，陳明其係簽合約者，且與其簽約者並非本件被告
    丁○○、乙○○二人，而係詹副理，再詹副理與其簽約時並無欺騙情事等情（本
    院卷第一一二頁），則依證人黃陳文所陳，被告丁○○、乙○○二人既未曾參與
    簽約情事，簽約過程復無欺騙情事，自訴人徒以事後未獲付款，逕以公司負責人
    之丁○○、乙○○二人，主張其等詐欺，已因與事證不符而難以信採。
(二)、依自訴代表人己○○、代理人戊○○律師及被告丁○○、乙○○二人所陳即：「
    宏揚公司於八十八年間承攬宏普公司興建之宏普內湖四層住宅別墅新建工程，按
    工程進度，階段性付款；而自訴人於八十九年間與宏揚公司訂約，在上開宏普內
    湖四層住宅別墅新建工程上按裝鋼構梯十八支工程，目前已按裝完畢，宏揚公司
    未付款」等語。則自訴人既未與宏普公司訂約，宏普公司即無付款予自訴人之義
    務，且宏揚公司負責人丁○○亦稱與何人訂約，即由何人付款，宏普公司既無付
    款予自訴人之義務，自訴人指訴宏普公司負責人乙○○詐欺即有誤會。
(三)、按請領工程款，必已完成，始能請款，承包商要請領工程款，要先墊款完成工程
    ，始能依約請款；如承包商財務狀況不佳，無法墊款完成工程，即無法請領工程
    款。本件宏揚公司於八十八年間承攬宏普公司興建之「宏普內湖四層住宅別墅新
    建工程」，亦採階段性付款，宏揚公司於八十九年九月十三日付宏揚公司工程款
    一千多萬元，係支付宏揚公司於同年八月廿日前完成之工程；因宏揚公司於同年
    九月廿日跳票，故宏揚公司於同年八月廿日後完成之工程，宏普公司尚未支付，
    依被告丁○○及乙○○二人所陳，目前就工程款糾紛已進入仲裁階段。綜上，宏
    揚公司雖因財務狀況不佳，無法墊款繼續施工，導致宏普公司拒付八十九年八月
    廿日後完成之工程款，且將工程款糾紛送仲裁，惟依自訴人所提出之證據，尚無
    法證明被告丁○○向自訴人訂製鋼構梯即存有自始無意給付之詐欺犯意。
(四)、證人黃陳文雖稱接案是劉主任打電話與呂小姐接洽，找詹副理報價，是宏普劉主
    任找我等語（本院卷第一０八頁），但黃陳文於詰問下稱未曾見過被告二人，且
    其縱稱是劉主任囑其找詹副理簽約等語，但仍清楚陳稱詹副理與之簽約時並無欺
    騙情事（本院卷第一一二頁），是顯與被告二人無關亦無詐欺情事，至自訴人提
    出之前與一吉營造之統一發票多張（本院卷第一一七頁至第一三四頁），經核與
    本案無關，且縱證人黃陳文稱前曾代表其公司與一吉公司簽約，但依自訴人所提
    多張一吉公司之統一發票，亦可知其與一吉公司往來多次，並無詐欺等情。而辯
    護人所提之自訴人在前報價予宏揚營造之估價單（本院卷第一一六頁），依其上
    之內容與傳詹副理等記事，亦見自訴人公司係曾與宏揚報價，而非向宏普報價。
(五)、 至自訴人聲請訊問證人庚○○、丙○○、甲○○等，用以證實自訴人所陳之：
     「我們跟宏普企劃部丙○○小姐報價，這案子一開始是現場主任庚○○要我們
     做，經過丙○○小姐報價後，我們再作一個SAMPLE給他們」等情，經核與本件
     二位被告是否涉犯詐欺無任何關聯性，且丙○○證稱：「我沒印象」，庚○○
     證稱：「我是工地主任，工地是第一線的執行單位，這種發包東西不是我的權
     責範圍，都是廠商決定好我才來承作」，甲○○證稱：「是企劃部門，我不曾
     收到鍠宇的報價單」等語（本院卷第八七頁、第八八頁），其等所陳均與被告
     二人是否為自訴人所指犯嫌無關，自不得為被告二人不利事證。
(六)、此外，本件復查無其他積極事證，足證被告二人有何詐欺之犯行；本件尚難僅因
    自訴人於八十九年間與宏揚公司訂約，在上開「宏普內湖四層住宅別墅新建工程
    」上按裝鋼構梯十八支工程，已按裝完畢，宏揚公司未付款，即推論被告二人有
    上開被訴之詐欺犯行；不能證明被告二人上開被訴之犯行，依首開說明，自應為
    被告二人無罪之諭知，以昭公允。
四、原審以不能證明被告二人犯罪而為其等二人無罪之諭知，經核原判決並無違誤，
    自訴人仍以簽訂工程合約書為真實云云，提起上訴，以推測之詞及將民事法律糾
    葛誤以刑事程序處理，並混淆行為人（包括自然人與法人）之民刑責任觀念，指
    摘原判決不當，請求撤銷改判為無理由，應予駁回。
五、據上論斷，應依刑事訴訟法第三百六十八條，判決如主文。
中    華    民    國    九十    年      八        月        十五        日
                              臺灣高等法院刑事第七庭
                                  審判長法  官  吳  啟  民
                                        法  官  林  瑞  斌
                                        法  官  施  俊  堯
右正本證明與原本無異。
不得上訴。
                                        書記官  顏  志  豪
中    華    民    國    九十    年       八       月        十六        日


司法院資訊處製作；財團法人民間司法改革基金會備份。
